【裁判字號】    98,簡上,699
【裁判日期】    980922
【裁判案由】    詐欺
【裁判全文】
臺灣板橋地方法院刑事判決             98年度簡上字第699號
公  訴  人  臺灣板橋地方法院檢察署檢察官
上  訴  人
即  被  告  乙○○
上列上訴人即被告因詐欺案件，不服民國98年4 月23日本院98年
度簡字第449 號第一審判決（聲請簡易判決處刑案號：97年度偵
字第33296 號）提起上訴，本院管轄之第二審合議庭判決如下：
    主    文
上訴駁回。
乙○○緩刑貳年。
    事    實
一、乙○○明知申辦金融機構帳戶使用乃個人理財之行為，若將
    自己之金融機構帳戶存摺及金融卡出售、出租或提供他人使
    用，可能因此供不法詐騙份子用以詐使他人將款項匯入後，
    再加以提領之用，並能預見可能因而幫助他人從事詐欺取財
    犯罪，竟不違背其本意，仍基於幫助他人詐欺取財之不確定
    故意，於民國97年9 月10日某時依報紙上徵才廣告與真實姓
    名及年籍均不詳自稱「馬先生」之成年男子聯繫後，於當日
    上午在臺北縣新莊市○○路，將其在臺灣銀行汐止分行所開
    立帳號000000000000000 號帳戶之存摺、提款卡、密碼等物
    ，提供予一名姓名年籍不詳之成年人。嗣該人所屬之詐騙集
    團成員竟意圖為自己不法之所有，於翌日即9 月11日撥打電
    話予在網路上購買商品之甲○○並詐稱：因作業疏失誤按成
    分期付款，須至提款機前依照指示操作，以便取消分期付款
    云云，使甲○○陷於錯誤，而於同日21時44分許至中華郵政
    股份有限公司頂埔郵局之自動櫃員機依照指示操作遂匯款新
    臺幣（下同）29,989元至前揭帳戶中，並旋遭提領一空。嗣
    經甲○○發覺有異而報警處理，始悉上情。
二、案經臺北縣政府警察局汐止分局報告臺灣士林地方法院檢察
    署呈請臺灣高等法院檢察署檢察長令轉臺灣板橋地方法院檢
    察署檢察官偵查後聲請簡易判決處刑。
    理    由
一、按被告以外之人於審判外之言詞或書面陳述，除法律有規定
    者外，不得作為證據；又被告以外之人於審判外之陳述，雖
    不符合同法第159 條之1 至第159 條之4 之規定，但經當事
    人於審判程序同意作為證據，法院審酌該言詞陳述或書面陳
    述作成時之情況，認為適當者，亦得為證據。當事人、代理
    人或辯護人於法院調查證據時，知有第159 條第1 項不得為
    證據之情形，而未於言詞辯論終結前聲明異議者，視為有前
    項之同意，刑事訴訟法第159 條第1 項、第159 條之5 分別
    定有明文。本判決下列所引用之各該被告以外之人於審判外
    之陳述，雖屬傳聞證據，惟均經當事人於法院準備程序及審
    判期日中表示無意見，而不予爭執，且迄至言詞辯論終結前
    亦未再聲明異議，法院審酌此等證據資料製作時之情況，尚
    無違法不當及證明力明顯過低之瑕疵，亦認為以之作為證據
    應屬適當，故揆諸前開規定，依刑事訴訟法第159 條之5 規
    定，認前揭證據資料均例外有證據能力。
二、訊據被告乙○○固坦承有於上開時、地，將其所有系爭帳戶
    之存摺、金融卡、密碼等物交予他人，嗣後該帳戶並遭詐欺
    集團用以詐騙被害人甲○○匯入款項之事實，惟矢口否認有
    何幫助詐欺犯行，辯稱：我於失業後，因家庭之經濟壓力並
    不沈重，故不會因金錢而出賣帳戶，但於失業後經過3 、4
    月，一時心急想盡快找份工作，因而誤入詐騙集團陷阱，且
    有多年的工作及社會經驗或高學歷者，並不代表就不會被騙
    ，我因工作需要將帳戶資料交給他人亦屬被害者，真正的詐
    騙集團仍逍遙法外，卻要小市民頂罪，且我現在從事保全兼
    保險的工作，十分注重操守，如遭判決幫助詐欺，縱使被宣
    告緩刑，也將影響工作，故請求給予無罪之判決；另當時向
    我收取存摺等物之人所駕駛車牌號碼0886-EW 之車輛迄今仍
    在正常使用，經提供該車號給警方、檢察官後，卻均未查明
    及傳喚該人，卻草率判刑於被告，實不公平云云。經查：
  (一)前揭臺灣銀行汐止分行帳戶乃為被告乙○○申辦開設之事實
    ，業據被告供承在卷，並有臺灣銀行汐止分行97年12月15日
    汐止營字第09750007651 號函檢附之綜合存款印鑑卡、綜合
    存款約定書、客戶所有存款、放款、外匯帳號查詢單、晶片
    金融卡客戶持卡狀態查詢、歷史明細查詢等件在卷可稽（詳
    臺灣板橋地方法院檢察署97年偵字第33296 號卷第12-19 頁
    ）；另被害人甲○○因遭詐欺集團以網路購物匯款錯誤為由
    遭詐騙，而於97年9 月11日21時44分許匯款29,989元至被告
    所有上開臺灣銀行汐止分行之帳戶內乙節，亦已據被害人甲
    ○○於警詢指訴綦詳，復有自動櫃員機交易明細表1 紙、受
    理刑事案件報案三聯單、受理詐騙帳戶通報警示簡便格式表
    、內政部警政署反詐騙案件紀錄表、警局受理各類案件紀錄
    表1 張存卷足參（見臺灣士林地方法院檢察署97年度偵字第
    14640 號卷第9-20頁），堪認被告所有之上開銀行帳戶確已
    遭詐欺集團用以詐騙被害人無訛。
  (二)被告雖以前揭情詞置辯。惟查：
  1.稍有社會歷練、經驗之人，均知悉存摺、提款卡、密碼等物
    ，係屬重要證件，應予妥善保管，不得擅自交付他人使用，
    以防免不法取得該提款卡之人得輕易利用該帳戶作為詐騙他
    人之工具，而被告原從事環境工程，並考有保險人員執照，
    迄今工作經驗大約有20幾年之情，乃據其自承在卷（詳本院
    卷宗第34頁），從而被告於應徵工作但尚未被通知錄取之際
    ，對方要求其交付存摺等帳戶資料之舉措，依其智識及多年
    之工作經驗，顯然足資判斷此業已悖於常理。再者，依憑被
    告於本院原係稱：「（問：應徵工作為何須交付身分證影本
    、存摺、提款卡、密碼？）因為司機確實要收款，有時候熟
    客還要預約，自稱『馬先生』之成年男子跟我說，他們公司
    曾經將錢匯到信用不好的司機帳戶內，導致錢領不出來，所
    以自稱『馬先生』之成年男子要求應徵者先交出存摺及提款
    卡、密碼，給會計去測試這個人的信用，他會叫會計先匯1
    、2 千元進去，看能否領出來。」、「（問：為何錢要匯入
    司機的戶頭？）因為他們公司有上百輛的車子，而且每一次
    的司機不一樣，而且有些熟客錢會先匯進來匯到司機的戶頭
    ，因為司機要領錢的時候，是要半個月或一個月才能結一次
    帳。」、「（問：你們薪水如何算？）照車趟，跑一趟1,50
    0 元，大約半個月結一次帳，錢怎麼拿給我是現金還是匯款
    我還沒有講到。」、「（問：你的意思是說，交出存摺、提
    款卡、密碼的目的，是自稱『馬先生』之成年男子可以讓顧
    客將車資匯入司機的帳戶內，再由自稱『馬先生』之成年男
    子自己領出？）是的。自稱『馬先生』之成年男子的人以此
    來計算我與自稱『馬先生』之成年男子間的帳款。」等語，
    但經本院再質之被告後復又改稱：（問：誰去從帳戶領出錢
    ？）我。我跑一趟車1,500 元，我賺500 元，另外1,000 元
    要交回去給自稱『馬先生』之成年男子，所以是到了結算的
    時候，我就將要交給自稱『馬先生』之成年男子的錢，領出
    來給他，所以他要我的提款卡只是為了測試我的信用好不好
    ，原則上隔天就會還我。」等語（本院卷第34-36 頁），顯
    見被告對於「馬先生」究竟何原因要取走其之帳戶資料之目
    的究竟為何，並不甚瞭解，卻即同意交付存摺等帳戶資料予
    對方。且查，姑且不論該位自稱「馬先生」之人究係以前述
    何種理由要求被告提供帳戶，惟依常情觀之，一般公司行號
    於應徵員工時，理應在公司營業處所內進行以求慎重，豈有
    隨意相約在路旁加油站面試之理，且金融帳戶又事涉存戶財
    產信用甚鉅，正常之公司行號亦應無借用員工存摺資料進行
    商業活動之必要；另參以現今社會金融機構暨各行庫所設置
    之自動櫃員機均眾多，尤其在都會區更是營業據點林立，如
    公司行號取得存摺等僅為查詢被告之信用狀況，藉以瞭解該
    帳戶可否領錢使用，渠等自可在求職者之陪同下立即利用附
    近之任何一家金融機構自動櫃員機進行查詢，此絕非難事，
    根本無需逕行取走求職者所交付之存摺等物，是被告所稱「
    馬先生」之要求及行為，依一般人之智慮程度，均可明顯判
    斷此係違背社會習慣及生活常情甚明。然而，被告未詳究他
    人取得金融機構帳戶存摺及金融卡之實際用途為何，即貿然
    將重要且專屬個人之金融機構存摺及金融卡交予他人使用，
    顯有容認他人利用系爭金融機構存款帳戶作為詐欺取財犯罪
    工具發生之本意。
  2.被告固又辯稱：在加油站的時候，是一位約20幾歲的年輕人
    與我碰面，他身高180 公分，下車時一直講電話，他問我是
    否為黃先生，也問我資料有沒有帶，我就交了資料給他，他
    本來是與我約要帶我去公司，但是他一直講電話感覺很忙的
    樣子，講完電話後，他就說對不起，他要先走，資料他會交
    給公司，後來就轉身離開，當時我有覺得奇怪，我之所以沒
    有立即去報案或止付，是因為我是應徵的人，當時我只有覺
    得怪怪的，沒有立刻反應過來，而且我認為我去報案，警察
    也不會受理，我沒有口頭同意對方拿走我的存摺、提款卡、
    密碼，是對方伸手過來拿的等語（本院卷第35-37 頁），則
    依其前揭所述，被告既係遭對方強行取走存摺等帳戶資料，
    是其對於他人掠奪存摺資料之行為，更應當知悉事屬異常，
    但被告事後卻亦無任何向警方報案或向立刻銀行通知止付之
    動作，亦核與常理悖離。據此亦堪認被告已有預見對方或他
    人有可能利用其上開帳戶以供他人將犯罪之不法所得匯入其
    帳戶之情形。
  3.從而參以金融機構帳戶為人民存取財產之重要工具，一般人
    對於帳戶存摺、提款卡、密碼等均會妥善保管，且近來詐騙
    或恐嚇取財歹徒利用人頭帳戶，除能取得被害人所匯入之款
    項外，尚可規避司法警察機關之調查，此已為大眾傳播媒體
    所廣泛報導，被告為具有社會經驗經驗之人，對於上開諸多
    不合理之情事，應能有所懷疑，然為獲得詐騙集團所應允之
    工作報酬，竟未多加思索，而恣意將提款卡及密碼交付給毫
    不所悉之人士，是被告確有幫助他人詐欺取財之不確定故意
    ，至為灼然。
  4.至被告所稱其業已將當時取走帳戶資料者所駕駛車輛之車牌
    號碼0886-EW 提供予警方，可進一步查明實際詐騙者為何人
    等語，因縱認被告所述之情係屬實在，並可進一步循線查得
    實際詐欺之人，然被告將其所有前揭銀行之存褶、提款卡、
    密碼交予詐騙集團成員之行為，已構成幫助詐欺之不確定故
    意乙節，業經於前段論述本院認定之依據及證據之取捨，又
    因詐欺集團蒐集或購買帳戶後，經常有再轉賣或提供他人使
    用情形，使查緝困難而費時日久，故在認定單純提供帳戶而
    使易於實現詐欺犯行之幫助詐欺罪，自不以確實查獲實際行
    騙之人為前提，是本件縱可藉由前揭車號進一步追查實際為
    詐欺罪嫌之人，亦不影響被告幫助詐欺部分所為之犯行。從
    而，本件被告此部分所述，仍未能動搖前揭事實之認定，併
    此敘明。
  (三)從而本件事證已臻明確，被告犯行堪以認定，應依法論科。
三、核被告乙○○所為，係犯刑法第30條第1 項前段、第339 條
    第1 項之幫助詐欺取財罪。另被告係基於幫助之意思，參與
    詐欺取財犯罪構成要件以外之行為，為幫助犯，應依刑法第
    30條第2 項之規定，按正犯之刑減輕之。原審以被告罪證明
    確，而適用刑法第339 條第1 項、第30條第1 項、第2 項、
    第41條第1 項前段，刑法施行法第1 條之1 第1 項、第2 項
    前段等規定，並審酌被告提供上揭金融機構帳戶供他人詐欺
    取財，助長詐騙財產犯罪之風氣，且因被提供個人帳戶，致
    使執法人員難以追查該詐騙集團成員之真實身分，增加被害
    人尋求救濟之困難，並擾亂金融交易往來秩序，危害社會正
    常交易安全，兼衡被害人損失金額、被告犯罪之手段，及其
    犯罪後否認犯行之態度等一切情狀，量處有期徒刑3 月，如
    易科罰金，以1,000 元折算1 日，其認事用法均無違誤，量
    刑亦屬妥適。上訴人即被告猶執前詞指摘原判決，並提起本
    件上訴，經核為無理由，應予駁回。
四、末查，被告前未曾因故意犯罪受有期徒刑以上刑之宣告，此
    有臺灣高等法院被告前案紀錄表1 份附卷可稽，因一時失慮
    ，致觸犯本件犯行，於本院審理中坦承有交付上開帳戶之存
    摺、金融卡及密碼之部分事實，復已與被害人甲○○達成民
    事和解，並已經賠償其所受之損失，被害人亦向本院表示願
    意宥恕被告行為等語，此有本院98年附民移調字第125 號調
    解筆錄1 份可憑，本院審酌上情，認被告經此偵審程序及刑
    之宣告等教訓後，當知所警惕，信無再犯之虞，本院因認其
    所宣告之刑，以暫不執行為適當，併予宣告緩刑2 年，以啟
    自新。
據上論斷，應依刑事訴訟法第455 條之1 第1 項、第3 項、第36
8 條，刑法第74條第1 項第1 款，判決如主文。
本案經檢察官鄭淑壬到庭執行職務
中    華    民    國    98    年    9     月    22    日
                  刑事第二十庭  審判長法  官  邱景芬
                                      法  官  廖怡貞
                                      法  官  吳佳穎
以上正本證明與原本無異。
本判決不得上訴。
                                      書記官  周百川
中    華    民    國    98    年    9     月    22    日


司法院資訊處製作；財團法人民間司法改革基金會備份。
